臺灣高等法院刑事判決　　　　　　　　　　　　　九十一年度上訴字第二三二號
　　上　訴　人
　　即自訴人、
　　反訴被告　　癸○○
　　上　訴　人
　　即被告、
　　反訴原告　　丁○○
右上訴人癸○○因自訴丁○○偽造文書等案件，上訴人丁○○因反訴癸○○誣告等案
件，不服臺灣新竹地方法院九十年度自字第五六號，中華民國九十一年五月二十四日
第一審判決提起上訴，本院判決如左：
    主  文
原判決關於丁○○反訴癸○○違反著作權法部分撤銷。
丁○○反訴癸○○違反著作權法部分無罪。
其他上訴均駁回。
    理  由
甲、癸○○自訴部分：
一、自訴之事實：
    自訴意旨略以：被告丁○○於民國（以下同）八十八年六月二十五日以計劃主持
    人名義發表之「乙○○○斷層影像系統模組整合與性能測試」研究報告，與自訴
    人前曾向被告提出該報告之草稿版本有異，進而侵害自訴人著作人格權，且有若
    干圖表係抄襲國立清華大學有關戊○○於八十七年六月出版之「丙○○○○光電
    倍增管進行二維晶體定位之研究」碩士論文。況依被告丁○○上開論文中所論述
    之方法研究，實不可能得出如論文所述之結果。且自訴人癸○○於九十年八月間
    ，至行政院國家科學委員會科學技術資料中心及行政院原子能委員會核能研究所
    圖書館，收集被告丁○○曾參與之研究報告中，發現行政院原子能委員會於八十
    四年間所發表之以被告為作者之「辛○○○○捕捉治療系統之初期研究」及以被
    告為計畫主持人所發表之「甲○○○量測技術開發與測量」之報告中，有多處造
    假之處，致使自訴人陷於錯誤，加入以被告為主導之實驗室，惟被告不符自訴人
    對科學訓練之期望，使自訴人陷於錯誤。又自訴人與被告前於九十年五月三十日
    因終止指導教授契約事，經被告以指導教授身分回文予國立清華大學原子系所主
    任，而該份文件中出現誹謗自訴人之字眼，且該份文件亦在校內傳遞，嚴重影響
    自訴人之名譽，因認被告涉犯刑法第二百十條變造文書罪、第二百十三條公務員
    登載不實罪、第二百十四條使公務員登載不實罪、第三百十條第二項、第一項之
    誹謗罪、第三百三十九條第二項詐欺得利罪，及著作權法第十七條之侵害著作人
    格權罪嫌。
二、法律規定及判決先例：
    按犯罪事實，應依證據認定之，無證據不得推定其犯罪事實。又不能證明犯罪者
    或其行為不罰者，應諭知無罪之判決，刑事訴訟法第一百五十四條、第三百零一
    條第一項分別定有明文。次按刑事訴訟法上所謂認定犯罪事實之證據，係指足以
    認定被告確有犯罪行為之積極證據而言，該項證據自須適合於被告犯罪事實之認
    定，始得採為斷罪資料。如未能發現相當證據，或證據不足以證明，自不能以推
    測或擬制之方法，以為裁判之基礎。又刑事訴訟上證明之資料，無論其為直接或
    間接證據，均須達於通常一般之人均不致有所懷疑，而得確信其為真實之程度，
    始得據為有罪之認定，若其關於被告是否犯罪之證明未能達此程度，而有合理性
    懷疑之存在，致使無從形成有罪之確信，根據「罪證有疑，利於被告」之證據法
    則，即不得遽為不利被告之認定，此分別有最高法院二十九年上字第三一○五號
    、四十年臺上字第八六號、七十六年臺上字第四九八六號判例可資參照。
三、自訴之論據及被告之供述暨辯解：
（一）自訴之論據：
    自訴人癸○○認被告丁○○涉犯刑法第二百十條變造文書罪、第二百十三條公務
    員登載不實罪、第二百十四條使公務員登載不實罪、第三百十條第二項、第一項
    誹謗罪、第三百三十九條第二項詐欺得利罪，及著作權法第十七條之侵害著作人
    格權罪嫌，無非係以被告丁○○於八十四年間執行行政院原子委原會之研究計
    畫所發表有關「辛○○○○捕捉治療系統之初期研究」之論文及行政院國家科學
    委員會之研究計畫所發表「甲○○○量測技術開發與測量」之論文中，有多處造
    假之資料；且八十八年六月二十五日以計劃主持人名義發表之「乙○○○斷層
    影像系統模組整合與性能測試」論文，與自訴人擔任助理期間所研究之內容（詳
    附件一），有多處差異；又八十四年間之資料之提出致使自訴人陷於錯誤，選
    任被告擔任指導教授，但未接受符合之科學家訓練；另自訴人與被告間，因為
    終止指導教授契約事，國立清華大學校方及系所曾開會討論，被告即於行文校方
    及多次會議中提及誹謗被告之言論等，並提出上開論文、被告回覆文及系所開會
    之會議紀錄為其主要論據。
（二）被告丁○○之供述暨辯解：
    訊據被告丁○○則堅詞否認前開犯行，辯稱：自訴人所提卷附論文資料中，並無
    任何造假之處，且被告係該研究計畫之主持人，本有選擇研究數據、編排論文之
    權利，當無任何變造文書或使公務員登載不實之行為。又就其回覆國立清華大學
    教務長之回文中，係導因為被告自八十九年起，陸續以不實指控，藉電子郵件發
    函多數人，是自訴人誹謗被告在先，被告即於該回覆文中予以答覆，文中亦僅提
    及自訴人課業、研究工作表現，均屬可受公評之事，斷無自訴人所言上開犯行等
    語。
四、本院之判斷：
（一）關於自訴被告丁○○於八十四年間執行行政院原子委原會之研究計畫所發表有
      關「辛○○○○捕捉治療系統之初期研究」之論文及行政院國家科學委員會之
      研究計畫所發表之「甲○○○量測技術開發與測量」論文中，有多處造假之資
      料，及被告丁○○於八十八年六月二十五日以計劃主持人名義發表之「乙○○○斷層影像系統模組整合與性能測試」研究報告，與自訴人前曾向被告提出該
      報告之草稿版本（詳附件一）有異，進而侵害自訴人著作人格權，且有若干圖
      表係抄襲國立清華大學有關戊○○於八十七年六月出版之「丙○○○○光電倍
      增管進行二維晶體定位之研究」碩士論文，認被告丁○○涉犯刑法第二百十條
      變造文書罪、第二百十三條公務員登載不實罪、第二百十四條使公務員登載不
      實罪、第三百三十九條第二項詐欺得利罪，及著作權法第十七條之侵害著作人
      格權罪嫌部分：
  １、接受國家研究機關之委託專題研究報告之屬性：
      查學術機構接受國家研究機關之委託依約進行專題研究，該研究契約性質上應
      屬私法上之契約，倘一方違約，應屬民事範疇，係由該管法院受理審判，要非
      行政法院所應論斷，該研究報告自屬私文書性質，先予敘明。
  ２、被告以計劃主持人名義發表之「乙○○○斷層影像系統模組整合與性能測試」
      論文之著作權歸屬：
      按我國原則上係採創作保護主義，例外於職務上完成之著作及出資聘人完成之
      著作情形下，方得由當事人約定為著作人，著作法第十條至第十二條定有明文
      。本案被告於八十八年六月二十五日以計劃主持人名義發表之「乙○○○斷層
      影像系統模組整合與性能測試」論文，係行政院原子能委員會核能研究於八十
      七年六月二十五日，以國立清華大學為受託機關（計劃編號為八八二００一Ｉ
      ＮＥＲ０一三號）所為之專題研究計畫報告之事實，有該合約書可稽。觀諸該
      合約內容，係由行政院原子委員會核能研究所提供專款，委託國立清華大學辦
      理，且該第十條復約定：「有關本計畫執行成果之專利或技術之權益及軟體版
      權，概歸甲方（即行政院原子委員會核能研究所）所有。雙方同意以乙方（即
      國立清華大學）為著作人，著作財產權讓與中華民國（代表機關：行政院原子
      能委員會核能研究所，即甲方），乙方並同意不行使著作人格權。」等情，有
      該合約書足按。是依上開著作權法條第十條規定，應以國立清華大學為著作人
      ，惟不行使著作人格權甚明。自訴人雖稱：從未看過該合約書，被告也未否認
      ，該合約簽約前，未對上訴人作意思表示，對上訴人不生效力，清華大學焉可
      與核能研究所簽約，對不知情的參與計畫工作人員的私權利加以處分，上訴人
      對於「自訴人原稿」中上訴人所撰寫的部份，依然擁有著作財產權與著作人格
      權，依據著作權法，著作完成即享有著作權云云。惟上開「乙○○○斷層影像
      系統模組整合與性能測試」計劃中，被告丁○○係為計畫主持人，案外人己○○、庚○○均為共同主持人，自訴人僅擔任協助研究人員之事實，業經自訴人
      自承在卷，且有該筆研究計畫資料表可查，而由被告於八十八年六月二十五日
      以計劃主持人名義發表之「乙○○○斷層影像系統模組整合與性能測試」研究
      報告論文，係行政院原子委員會核能研究所提供專款，委託國立清華大學辦理
      ，由被告執行之專題研究計畫報告，自訴人亦實際擔任協助研究人員，參諸前
      開合約書第七條約定：「計畫執行期間，乙方、計畫主持人及參與計畫工作人
      員，均應嚴守本合約書內容及甲方之業務機密」等情，是自訴人亦同受該份合
      約之拘束，要無主張著作財產權與著作人格權之可言，縱該研究報告論文中，
      部分為其個人之研究成果，或該研究報告之文書作業係由自訴人完成，亦同。
      自訴人對該研究報告論文主張著作財產權與著作人格權，應屬無據。
  ３、至於自訴人稱其所提出之「自訴人原稿」（如附件一），其中記載的實驗方法
      ，條件，及相關的條件數據與結果數據，均是自訴人實驗所得，前述條件數據
      的變更，則會導致不同的結果。被告變更自訴人報告中的正確數據，當然無法
      得到相同結果，此為變造私文書行為；復謂：依行政院原子能委員會委託研究
      計畫作業要點第七點規定，報告撰提及審查應接合約書規定之期限、格式（詳
      合約書之附件三）與數量提送，並由委託單位辦理審查。委託單位應參照審查
      意見查核研究成果，確認是否符合於該計畫通過立案時之預期成果運用方式，
      並簽會秘書處送陳首長或其授權代表人核准後驗收。被告以作假的報告，使委
      託單位相信研究報告內容為真，而作成通過審查與驗收的登錄，並簽會秘書處
      ，此有公務員登載不實及使公務員登載不實罪之適用云云。惟查，上開研究計
      劃係由被告主持，自訴人擔任協助研究人員，由被告指導實驗之進行，自訴人
      協助，乃正常之研究執行模式，被告縱將指導自訴人協助進行之實驗結果，加
      以取捨增刪修正，難謂係變造私文書行為；又被告以研究計劃主持人身分提交
      研究報告（論文），既需經委託單位之審查驗收，確認是否符合於該計畫通過
      立案時之預期成果運用方式，縱其中實驗數據與實際不符，亦無刑法第二百十
      三條、二百十四條之公務員登載不實及使公務員登載不實罪之適用。
４、次按刑法第三百三十九條第二項之詐欺得利罪，在行為者施用詐術，使其陷於
      錯誤，從而得財產上之不法利益為其成立要件。本案被告前於八十四年間，執
      行有關行政院原子委員會核能研究所之研究計畫，繼而發表之「辛○○○○捕
      捉治療系統之初期研究」及行政院國家科學委員會研究計畫所發表之「甲○○○量測技術開發與測量」之論文，雖行政院國家科學委員會研究計畫所發表之
      「甲○○○量測技術開發與測量」之論文，經自訴人向國科會檢舉，尚在處理
      中，惟上開論文內容、實驗方法、數據分析及結果完成提交後，均經該委員會
      審查及驗收，且藉由成果發表會之公開方式，亦曾與學術、理論各界人士討論
      ，縱有不實，亦屬研究成果是否符合該計劃通過立案時之預期成果運用方式，
      及是否具有學術上價值性暨應受何種評價之問題，甚或為契約履行之民事糾葛
      ，難謂有何施用詐術。又徵諸自訴人自訴上開事實及證據，實無法證明被告有
      何得財產之不法利益，核與該法條所規定顯不相符，自無構成該罪責之餘地。
      至於自訴人上訴意旨復指被告先在八十四年使用行政院原子委員會經費作成第
      一份報告，依合約書第十條規定有關計畫執行成果之專利或技術知識之權益及
      軟體版權，概歸甲方所有，報告的著作人為國立清華大學，報告的著作財產權
      讓與中華民國，代表機關為簽約之甲方，而八十五年被告竟將前述研究成果寫
      入第二份報告，二度賣與不知情的國家科學委員會，有作假欺騙之情事云云，
      惟本案被告執行有關行政院原子委員會核能研究所之研究計畫所發表之「辛○○○○捕捉治療系統之初期研究」論文，與執行行政院國家科學委員會研究計
      畫所發表之「甲○○○量測技術開發與測量」之論文，研究之重點非同，縱執
      行行政院國家科學委員會研究計畫所發表之「甲○○○量測技術開發與測量」
      之論文中，有引用被告自己前執行有關行政院原子委員會核能研究所之研究計
      畫所發表之「辛○○○○捕捉治療系統之初期研究」論文之部分研究結論或成
      果，亦難指為「作假欺騙」或「一文二賣」，而涉犯詐欺罪責。
  ５、另自訴意旨以被告丁○○於八十八年六月二十五日以計劃主持人名義發表之「
      乙○○○斷層影像系統模組整合與性能測試」研究報告，有若干圖表係抄襲國
      立清華大學有關戊○○於八十七年六月出版之「丙○○○○光電倍增管進行二
      維晶體定位之研究」碩士論文乙節，據證人戊○○於本院中對自訴人癸○○詰
      問「『丙○○○○光電倍增管進行二維晶體定位之研究』論文，剛開始我有做
      一些程式？經過情形為何？對於論文三十五頁的四之五圖示及三十三頁四之三
      、四之四的圖示請加以說明？（提示）」時證稱：「丙○○○○光電倍增管進
      行二維晶體定位之研究」是我的碩士論文，我做進行了一些馬達的驅動程式，
      這是自訴人癸○○給我的，是要讀取資料的輔助程式是我自行設計的，論文的
      第三十五頁的四之五圖示我是用電腦ＥＸＣＥＬ處理的，但圖示是我自行設計
      自已做的，第三十三頁四之三、四之四的圖示也是我自行設計的，數據都是我
      自行研究所得而來的，我的碩士論文就是我自行寫的，在研究過程、圖表均有
      給我的指導教授丁○○看過，碩士論文是我自行獨立完成的：：在我的論文內
      ，電路版實驗就是丁○○老師做的，我在旁邊觀摩，電路版的測試是丁○○老
      師做的，在實驗的過程我要取得電路版的圖表，我抓取的ｘ、ｙ值是老師做的
      ，但論文的實驗內容是我做的（見本院九十一年八月十四日訊問筆錄），又就
      被告丁○○進行反詰問「論文的構想、方法、方向是否出於我的構想？有無看
      過我與庚○○專題研究計畫壬○○○？（提示並告以要旨）」時證稱：「丙○○○○光電倍增管進行二維晶體定位之研究」論文的構想、方法、方向都是出
      於丁○○老師的構想，每一向實驗中儀器的使用、方式都是丁○○老師指導我
      的，我沒有看過丁○○、庚○○專題研究計畫壬○○○，但該報告的部分內容
      有看過，其中第四頁二之三圖示是丁○○老師電路版設計原理，但我有將該圖
      示美化改過，但原理不變，所以圖示二之三是我畫的，這個壬○○○我並沒有
      參與，圖示是我畫的，我有提供給丁○○老師，據我所知丁○○老師沒有要求
      同學作研究工作以外的事物，自訴人癸○○與我上一任學長蘇經雄來講，據我
      所知並沒有處理過丁○○老師的研究報告或是文書處理，該專題研究壬○○○
      第十一頁二之十一圖示我沒有見過，實際上的電路版係如我的論文二之十一圖
      示的感式光電倍增的陽極和電阻配置之關係圖所示，在做電路版實驗的時候，
      丁○○老師有將整個實驗的過程、配置、結果均有紀錄在丁○○老師的紀錄本
      裡面，丁○○老師把實驗完成後，才把電路版交給我實驗、測試，在壬○○○
      的第七頁的二之六圖示、第八頁的二之七圖示是我實驗的，所有的數據都係經
      過我實驗而取得，然後透過電腦ＥＸＣＥＬ處理，第七頁二之六及第八頁二之
      七的圖示數據的圖示、電路系統、也有晶體切隔、包裹整個架構完成後，我才
      能進行實驗，電路系統、電路版的配置都是被告丁○○指導的，其中馬達的驅
      動程式是自訴人癸○○提供給我的，晶體的切隔、包裹、處理是我跟丁○○老
      師研究後去處理完成的，馬達的驅動程式是我私下找自訴人癸○○拿的，當時
      我與自訴人癸○○都在丁○○老師實驗室作研究，電路版的實驗需要使用到馬
      達的驅動程式，我有跟自訴人癸○○提起、討論過，然後自訴人癸○○就教我
      馬達的驅動程序，我就利用到我的電路版實驗，這件事情丁○○老師應該知道
      ，因為自訴人癸○○完成之後有秀給我們看過，自訴人癸○○在這方面也很厲
      害，所以丁○○老師應該知道馬達的驅動程式是使用自訴人癸○○的驅動程序
      ，馬達驅動程式是屬於輔助程式的性質，如果沒有的話，就要用手動的方式驅
      動馬達，在專題研究計畫壬○○○第七頁二之六的圖示是最原始的圖示，要經
      過老師的調整電阻的阻抗值，才會變成二之七圖示，讓光電倍增管反應都一致
      ，才能開始進行作實驗，我有參與專題的研究計畫，研究成果交由研究小組去
      使用，丁○○老師有權運用我的研究成果等語（見本院九十一年八月十四日訊
      問筆錄），足見戊○○所提「丙○○○○光電倍增管進行二維晶體定位之研究
      」係由被告擔任指導教授完成之碩士論文，其中電路版實驗，電路系統、電路
      版的配置都是被告丁○○指導的，晶體的切隔、包裹、處理是戊○○跟被告丁○○研究後去處理完成的，至於戊○○進行電路版實驗之際，所使用之馬達的
      驅動程式雖係自訴人癸○○提供，惟其乃戊○○私下索得，且屬於輔助程式的
      性質，縱無該馬達的驅動程式，亦有其他替代方法進行，則被告於上開專題研
      究計劃期末報告中引用該電路版實驗所得數據及圖表，要無違反著作權法可言
      。
（二）關於自訴被告於八十四年間研究資料之提出致使自訴人陷於錯誤，選任被告擔
      任指導教授，但未接受符合之科學家訓練，認涉有刑法第三百三十九條第二項
      詐欺得利罪嫌部分：
      自訴人雖指訴其於九十年八月間蒐集被告所發表的報告，發現被告於八十四年
      完成的報告「辛○○○○捕捉治療系統之初期研究」（此為原委會計畫）及八
      十五年完成的報告「甲○○○量測技術開發與測量」（此為國科會計畫）。在
      此之前，自訴人從未讀過這兩份報告，比較兩份報告顯有造假情事，可證被告
      在自訴人進入清華大學就讀前，就不是科學家。被告沒有在八十五年九月收自
      訴人為學生的「交易資格」，被告卻隱瞞其學術騙子行跡之事實，使自訴人陷
      於錯誤誘騙自訴人至被告的實驗室提供勞務獲得的不法利益云云，惟查，被告
      上開論文之發表與自訴人選擇被告擔任實驗指導教授間，難謂有何詐欺得利之
      關係，且刑法之詐欺罪，乃侵害他人財產法益以取得不法利益之財產上犯罪，
      自訴人選擇被告擔任實驗指導教授，其目的在知識之傳授、學習與指導，與提
      供勞務非可比擬，顯非財產上犯罪之屬，且自訴人自承係伊主動選擇被告擔任
      實驗指導教授，被告亦無施用詐術之可言，核與該法條所規定顯不相符，自無
      適用該法條之餘地，至明。
（三）關於自訴加重誹謗罪部分：
  １、按刑法第三百十條第二項、第一項加重誹謗罪之成立，以意圖散布於眾，而以
      散布文字、圖畫之方式，指摘或傳述足以毀損他人名譽之事者為要件，是行為
      人散布文字時，須有誹謗之故意，始足當之。又誹謗罪不問事實之有無，概行
      處罰，其箝制言論自由及妨害社會之發展，可謂極矣，是有所謂「真實抗辯原
      則」之立法例，即凡與公共利益有關之真實事項，亦不得宣布，其於保護個人
      名譽不免過當，而於社會之利害，未嘗慮及矣，因認對於所誹謗與公益有關之
      事，能證明為真實者，不罰。而我國大法官會議於八十九年七月七日所作成之
      釋字第五百零九號解釋，亦揭櫫『言論自由為人民之基本權利，憲法第十一條
      定有明文，國家應給予最大限度之維護，俾其實現自我、溝通意見追求真理及
      監督各種政治或社會活動之功能得以發揮。惟為兼顧對個人名譽、隱私及公共
      利益之保護，法律尚非不得對言論自由依其傳播方式為合理之限制。刑法第三
      百十條第一項及第二項誹謗罪即係保護個人法益而設，為防止妨礙他人之自由
      權利所必要，符合憲法第二十三條規定之意旨。
  ２、查本案被告丁○○前因自訴人於九十年五月三十日向國立清華大學校方終止其
      與指導教授間之契約事，經被告丁○○行文於該校原子系所許主任之回覆文中
      （詳附件二），僅論及有關被告丁○○於八十八年六月二十五日以計劃主持人
      名義發表之「乙○○○斷層影像系統模組整合與性能測試」論文（係行政院原
      子能委員會核能研究於八十七年六月二十五日，以國立清華大學為受託機關，
      計劃編號為八八二００一ＩＮＥＲ０一三號之專題研究計畫）之研究原委，兼
      述及研究內容之編排、數據之來源並無任何不實之處，再針對其與自訴人間有
      關上開研究報告中所生之誤會及涉及法律責任部分作一解釋。細審上開回覆文
      件之原始本末，並無對於自訴人名譽不利或為搬弄捏造事實，以為人身攻擊之
      言論，顯見該份文件並無構成誹謗之實質內涵進而影響自訴人之名譽，揆諸上
      開大法官解釋意旨及刑法第三百十一條之立法理由，有關誹謗罪之須為嚴格之
      認定，不宜過於寬鬆，以免言論自由受箝制之旨，自無合乎刑法加重誹謗罪所
      定意圖散布於眾，以文字、圖畫而指摘足以毀損他人名譽之事之行為。又自訴
      人雖另提出卷附國立清華大學原子科學系八十九年年度第九次系務會議之會議
      紀錄，然觀諸上開會議紀錄僅有「癸○○向校方申請終止與丁○○間老師之指
      導教授關係案，請袁老師回覆，本人簽覆」等語之記載，亦無其他不利自訴人
      之言論，進而可為上開誹謗罪之成立。
（四）綜上所述，本件自訴人所舉之證據，復無法充分證明被告有何上開所舉之罪嫌
      ，此外本院亦查無其他積極之證據，足認被告有何前開犯行，不能證明其犯罪
      原審為被告丁○○無罪之諭知，經核尚無不合。自訴人上訴意旨仍執陳詞，指
      摘原判決不當，為無理由，應予駁回。另自訴人於原審聲請調閱有關「辛○○○○捕捉治療系統之初期研究」及「甲○○○量測技術開發與測量」二份研究
      報告之計畫書及調查相關研究方法之可行性部分，本院認與本案之論斷無直接
      因果關係，故不予審究，附此敘明。
乙、丁○○反訴部分：
壹、無罪部分：
一、丁○○反訴之事實：
    丁○○反訴意旨略以：反訴被告癸○○於上開自訴中提出不同版本之研究報告為
    證據，係經過多次之移花接木之變造、偽造手法，與原先提出交予反訴人者，內
    容完全不符，反訴被告擅自竄改變造報告內容，以侵害著作人名譽之方法利用著
    作，卻誣指反訴人丁○○變造、偽造文書，研究報告造假欺詐，抄襲戊○○碩士
    論文研究成果，涉犯刑法第二百十條變造文書罪、第二百十三條公務員登載不實
    罪、第二百十四條使公務員登載不實罪、第三百三十九條第二項詐欺得利罪，及
    著作權法第十七條之侵害著作人格權罪，因認反訴被告涉有偽造變造文書及誣告
    、違反著作權九十一條第一項（本院審理中狀稱係涉犯著作權法第九十三條第三
    款以第八十七條第一款之方法侵害著作權）等罪嫌。
二、法律規定及判決先例：
    按犯罪事實應依證據認定之，無證據不得推定其犯罪事實；又不能證明被告犯罪
    者，應諭知無罪之判決，刑事訴訟法第一百五十四條、第三百零一條第一項分別
    定有明文。且認定犯罪事實所憑之證據，雖不以直接證據為限，間接證據亦包括
    在內，然而無論其為直接或間接證據，其為訴訟上之證明，須於通常一般之人均
    不致有所懷疑，而得確信其為真實之程度者，始得據為有罪之認定，倘其證明尚
    未達到此一程度，而有合理之懷疑存在，致使無從形成有罪之確信，即不得遽為
    不利被告之認定，亦有最高法院七十六年臺上字第四九八六號判例足稽。又刑法
    誣告罪，以意圖他人受刑事或懲戒處分，向該管公務員誣告為構成要件，故該項
    犯罪不特須指出具體事實，足以使人受刑事或懲戒處分，且須明知其為虛偽，具
    有故意構陷之情形，始能成立，如對於事實有所誤認，即缺乏此種意思條件，自
    難令負誣告責任（最高法院二十二年上字第三三六八號判例參照）。另誣告罪之
    成立，以意圖他人受刑事處分虛構事實而向該管公務員申告為其要件，故其所訴
    事實，雖不能證明係屬實在，而在積極方面尚無證據證明其確係故意虛構者，仍
    不能遽以誣告罪論處（最高法院四十六年台上字第九二七號判例參照）。又刑法
    上誣告罪之成立，在主觀方面，固須申告者有使人受刑事或懲戒處分之意思，在
    客觀方面，尤須所虛構之事實足使被誣告人有受刑事或懲戒處分之危險，若申告
    他人有不法行為，而其行為在刑法上並非構成犯罪，則被誣告者既不因此而有受
    刑事訴追之虞，即難論申告者以誣告之罪（最高法院20年上字第1700號刑事判例
    參照）。
三、反訴人反訴偽造變造文書、誣告及違反著作權法等罪嫌之論據及反訴被告癸○○
    之供述暨辯解：
    反訴人丁○○認被告癸○○涉犯刑法第一百六十九條加重誣告罪（原審判決誤植
    為加重誹謗罪）、第二百十六條之行使偽造文書罪及違反著作權法，無非係以被
    告癸○○於自訴中提出卷附不同版本之研究報告為證據且反訴人進而提出異於正
    式版本之另一版本研究報告（詳附件三）而為主要論據。訊據反訴被告癸○○則
    堅詞否認前開犯行，辯稱：反訴被告於上開自訴中所提之資料，並無任何造假之
    處，且反訴人所正式發表之版本中，本有多處之數據、研究方法及圖表，與反訴
    被告之研究結果不相符合；再反訴人本有以不實指控，藉電子郵件發函多數人，
    是反訴被告並無任何偽造文書、違反著作權法及誣告之意圖等語。
四、本院之判斷：
（一）反訴被告癸○○係於八十七年七月間，加入上開研究計畫，並擔任研究助理之
      工作，迄上開研究報告正式於八十八年六月二十五日發表期間，反訴被告癸○○亦實際於反訴人丁○○之實驗室進行部分之實驗，並以該實驗室之電腦參與
      數據之收集與分析及儲存工作。且於上開研究報告發表前，反訴被告癸○○確
      曾於八十八年六月二十二日，將其實驗之內容，以磁碟片拷貝後交予反訴人丁○○以為整理等情，業經反訴人丁○○陳述在卷（參原審九十一年三月一日之
      訊問筆錄）。是反訴被告既就上開研究報告擔任研究助理之工作，理應就研究
      報告中之實驗及數據有所參與，而衡諸常情，反訴被告癸○○參與實驗並利用
      實驗室之電腦為資料之處理及儲存，亦為資訊整理之必然。且本諸科學之驗證
      方法多端，在無終一結論之情形下，多種可能及實驗方法本有同時存在之可能
      ，故反訴被告癸○○就其實驗終結後，整理所有數據並提出自認為真實、正確
      之研究內容，亦屬當然，且反訴人丁○○亦自承反訴被告癸○○確曾於正式論
      文發表前，提出其研究之成果內容。故雖反訴被告癸○○提出其所研究之內容
      並引為自訴證據，係與反訴人丁○○提出並正式發表之內容不一，然承前所言
      ，此應係反訴被告癸○○陸續整理並儲存之結果，尚不可以此即謂反訴被告癸○○有何事後偽造變造之處。另就反訴人丁○○所提有異反訴被告癸○○於自
      訴中所提出之另一版本，亦係反訴被告癸○○事後偽造變造部分云云，然細究
      該份報告提出之原委，係反訴人丁○○就實驗室電腦中所儲存資料，於相當期
      間內，均會另行拷貝至他處儲存，而該份報告即係於八十八年至八十九年中旬
      ，從他處拷貝儲存之資料中列印得出等情，業經反訴人丁○○自承在卷（見原
      審九十一年五月七日之審理筆錄），故反訴人丁○○既就實驗室電腦中之資料
      ，有陸續拷貝並儲存於他處之習慣，則此部分資料應不為他人所知悉，更不容
      他人所有更改，況該份報告既自八十八年即反訴被告癸○○擔任研究助理期間
      所儲存，並為之列印，則該報告內容即本有可能係反訴被告癸○○於實驗研究
      期間所儲存，再為反訴人丁○○所拷貝儲存，經整理作業後提交，而與反訴被
      告癸○○所保存資料內容有異，自難指為反訴被告癸○○偽造或變造，縱反訴
      被告癸○○將所保存原始資料內容，非就反訴人所提正式研究報告加以增刪調
      整，亦無事後偽造變造研究報告（期末報告）之可言。
（二）次查，反訴人丁○○與反訴被告癸○○彼此間，前因終止指導教授契約事，互
      生猜疑與不滿，此有反訴被告癸○○所提之卷附網路電子郵件可悉。而反訴被
      告癸○○因反訴人丁○○就上開事宜行文於該原子科學學系系主任，並因該系
      於系務會議中曾就該事宜提出討論，即認為反訴人丁○○於前開自訴中涉有誹
      謗罪嫌云云，業經反訴被告癸○○提出附件二之文件及卷附之會議紀錄為證；
      另反訴被告就反訴人丁○○於八十四間所發表之前開論文報告中，內容疑有不
      實部分，復經反訴被告癸○○行文行政院原子能委員會查證，惟經該會於九十
      一年四月十八日以會綜字第０九一０００五九八七號答覆該二項委託研究計畫
      報告並無明顯異常之處，有該函可稽。另反訴被告癸○○所舉反訴人丁○○涉
      及誹謗及偽造文書之證據，雖經本院檢視並審理，認尚無構成上開罪責之可能
      ，而為無罪之諭知，然於本件自訴證據調查程序中，並無任何任何積極證據可
      證反訴被告之自訴內容係明知其為虛偽，核與誣告罪構成要件中之故意設詞誣
      陷行為有別，尚難以該罪相繩。此外，本院復查無其他積極證據足以證明反訴
      被告有何上開犯行，即應為有利於反訴被告之認定，應認為不能證明反訴被告
      此部分之犯罪。
（三）如前所述，反訴被告癸○○於八十七年七月間，加入上開研究計畫，並擔任研
      究助理之工作，迄上開研究報告正式於八十八年六月二十五日發表期間，反訴
      被告癸○○亦實際於反訴人丁○○之實驗室進行部分之實驗，並以該實驗室之
      電腦參與數據之收集與分析及儲存工作。且於上開研究報告發表前，反訴被告
      癸○○確曾於八十八年六月二十二日，將其實驗之內容，以磁碟片拷貝後交予
      反訴人丁○○以為整理等情，業經反訴人丁○○陳述在卷（參原審九十一年三
      月一日之訊問筆錄）。是反訴被告既就上開研究報告擔任研究助理之工作，理
      應就研究報告中之實驗及數據有所參與，而衡諸常情，反訴被告癸○○參與實
      驗並利用實驗室之電腦為資料之處理及儲存，亦為資訊整理之必然。又反訴人
      丁○○既就實驗室電腦中之資料，有陸續拷貝並儲存於他處之習慣，則此部分
  資料應不為他人所知悉，更不容他人所有更改，況該份報告既自八十八年即反
      訴被告癸○○擔任研究助理期間所儲存，並為之列印，則該報告內容即本有可
      能係反訴被告癸○○於實驗研究期間所儲存，再為反訴人丁○○所拷貝儲存，
      經整理作業後提交，而與反訴被告癸○○所保存資料內容有異，自難指為反訴
      被告癸○○偽造或變造，縱反訴被告癸○○將所保存原始資料內容，非就反訴
      人所提正式研究報告加以增刪調整，亦無事後偽造變造研究報告（期末報告）
      之可言。是反訴人指訴反訴被告侵入電腦系統，竊取、盜拷、下載電磁紀錄，
      事後偽造變造研究報告（期末報告），涉犯著作權法第九十一條重製他人著作
      罪（本院審理中狀稱係涉犯著作權法第九十三條第三款以第八十七條第一款之
      方法侵害著作權）之罪嫌云云，應屬不能證明其犯行，此外，復無其他積極證
      據足以證明反訴被告癸○○此部份之犯行，自應為無罪之諭知。
五、原判決關於丁○○反訴癸○○偽造變造文書、誣告部分應予維持及駁回上訴之理
    由：
    原審就丁○○反訴癸○○偽造變造文書、誣告部分，認不能證明其犯行，而為反
    訴被告癸○○無罪之諭知，經核並無不合。反訴人丁○○上訴意旨仍執陳詞，指
    摘原判決不當，為無理由，應予駁回。
六、原判決關於丁○○反訴癸○○違反著作權法部分撤銷改判及其理由：
    原審就丁○○反訴癸○○違反著作權法部分，原審判決略以：本件反訴人所指反
    訴被告之上開犯行（違反著作權法部分）與自訴人提起自訴事實間，並無任何直
    接相關，反訴人僅能就反訴被告之上開犯行，另案訴請究辦，竟對反訴被告提起
    反訴，乃係對不能提起反訴而提起，因而就此部分為不受理判決，固非無見。惟
    提起自訴之被害人犯罪，與自訴事實直接相關，而被告為其被害人者，被告得第
    一審辯論終結前，提起反訴；反訴，準用自訴之規定，刑事訴訟法第三百三十四
    條、第三百三十九條分別定有明文。本件反訴人所指反訴被告之上開違反著作權
    法犯行部分與自訴人提起自訴認被告丁○○涉犯刑法第二百十條變造文書罪、第
    二百十三條公務員登載不實罪、第二百十四條使公務員登載不實罪、第三百十條
    第二項、第一項誹謗罪、第三百三十九條第二項詐欺得利罪，及著作權法第十七
    條之侵害著作人格權罪嫌等事實間，難謂無任何直接相關，應符提起反訴之要件
    ，原審未為實體上無罪判決，僅從程序上為不受理之諭知，尚有未洽。反訴人丁○○就此部分上訴意旨認反訴癸○○構成違反著作權法之罪，固無理由，惟原判
    決既有可議，自應由本院就原判決關於丁○○反訴癸○○違反著作權法部分予以
    撤銷，並為反訴被告癸○○無罪之諭知。
貳、不受理部分：
一、丁○○反訴意旨另以：反訴被告癸○○利用完成上開期末報告之繕打存檔期間，
    侵入反訴人辦公室之個人電腦，擅自下載電磁紀錄後，予以竄改變造，涉有刑法
    第三百二十條第一項、第三百二十三條竊盜電磁紀錄罪嫌。
二、經查：
（一）按提起自訴之被害人犯罪，與自訴事實直接相關，而被告為其被害人者，被告
      得第一審辯論終結前，提起反訴。又不得提起自訴而提起者，應知不受理之判
      決；反訴，準用自訴之規定。刑事訴訟法第三百三百三十四條、第三百三十七
      條、第三百三十九條分別定有明文。
（二）本件反訴人所指反訴被告癸○○之上開竊盜電磁紀錄犯行與自訴人提起自訴事
      實間，並無任何直接相關，核與提起反訴之要件不符，反訴人丁○○雖稱：反
      訴被告癸○○係藉竊盜為手段，下載電磁紀錄，予以歪曲、竄改期末報告，侵
      害反訴人之著作權，與誣告罪、偽造變造文書及違反著作權罪間有刑法第五十
      五條之牽連關係，應併予審理云云，惟具有裁判上一罪之牽連關係而得併予審
      理者，以其牽連之數罪均成立為前提，本件反訴之誣告罪、偽造變造文書及違
      反著作權法等罪，均不能證明反訴被告癸○○犯罪，則與竊盜電磁紀錄犯行間
      即無裁判上一罪之牽連關係可言，此部份反訴人僅能就反訴被告之上開犯行，
      另案訴請究辦，竟對反訴被告提起反訴，乃係對不能提起反訴而提起者，揆諸
      上開說明，反訴人此部份之反訴，與提起反訴之要件顯有不符。
三、原審就此部分依刑事訴訟法第三百三百三十四條規定為不受理判決，於法並無不
    合。反訴人上訴意旨以此部份與誣告罪、偽造變造文書及違反著作權罪間具有裁
    判上一罪之牽連關係而得併予審理，為無理由，應予駁回。
丙、據上論斷，應依刑事訴訟法第三百六十九條第一項前段、第三百六十四條、第三
    百四十三條、第三百零一條第一項、第三百六十八條，判決如主文。
中    華    民    國      九十一  年       九       月       二十七     日
                              臺灣高等法院刑事第二十二庭
                                  審判長法  官  許  正  順
                法  官  林  明  俊
                                        法  官  邱  同  印
右正本證明與原本無異。
如不服本判決應於收受送達後十日內向本院提出上訴書狀，其未敘述上訴之理由者並
得於提起上訴後十日內向本院補提理由書（均須按他造當事人之人數附繕本）。
                                        書記官  莊  昭  樹
中    華    民    國      九十一  年       九       月       二十七     日
